臺灣高等法院民事判決　　　　　　　　 85年度重訴字第137號
原　　　告　丙 ○ ○
　　　　　　游莊秋錦
　　　　　　庚 ○ ○
　　　　　　戊 ○ ○
　　　　　　己 ○ ○
　　　　　　上四人即游祺祥之.
共　　　同
訴訟代理人　蔡 國 棟律師
複 代理 人　徐 秀 鳳律師
上　一　人
複 代理 人　楊 珮 君律師
　　　　　　乙 ○ ○
　　　　　　李 岳 洋律師
被　　　告　丁 ○ ○
訴訟代理人　林 照 雄律師
上列當事人間因侵權行為損害賠償事件，經本院刑事庭移送前來
，本院於中華民國94年7月6日言詞辯論終結，判決如下：
    主  文
原告之訴及假執行之聲請均駁回。
訴訟費用由原告負擔。
    事實及理由
一、本件原告之一游祺祥於民國89年10月10日死亡，有戶籍謄本
    在卷可憑（見本院卷三第11頁），其繼承人游莊秋錦、庚○
    ○、戊○○、己○○於92年5 月19日以書狀聲明承受訴訟（
    見本院卷三第5 頁），依民事訴訟法第175 條第1 項規定，
    自應予准許，核先敘明。
二、本件原告起訴主張：同案被告甲○○（下稱甲○○，刑案部
    分尚未確定，另結）透過其父即訴外人白汝璧而與原告丙○
    ○，及原告游莊秋錦、庚○○、戊○○、己○○之被繼承人
    游祺祥熟識，於79年5月2日與訴外人陳繼圖共同投資美國加
    州房地產開發，集資購買美國洛杉磯HACIENDA HEIGHTS
    GUNTREE DRIVE 50英畝土地（下稱系爭土地），約定將系爭
    土地信託登記予由甲○○擔任法定代理人之同案被告美國住
    屋建設股份有限公司（下稱美國住屋公司，另結）所有，並
    授權甲○○全權處理系爭土地，每3 個月向各出資人報告，
    出售所得扣除必要費用及美國住屋公司之服務費後，餘額分
    別匯入各出資人指定之帳戶；未出售之房地則按出資比例分
    別移轉登記於各出資人名下或由出資人另行協議。詎甲○○
    竟濫用權利挪用受託財產、拒不分配出售信託財產所得，又
    無法提出帳冊以供查閱，游祺祥及原告丙○○乃於83年4 月
    間口頭向甲○○表示終止信託關係，同年9 月15日並發函通
    知終止上述之信託關係及委託關係。嗣於同年10月18日甲○
    ○與出資人達成協議，約定其立即辦理返還信託財產與應支
    付款項等清算事務；然其仍於83年12月4 日將系爭土地中
    Track4372 LOT 26地號土地及其上房屋，以假買賣之方式移
    轉登記為被告丁○○所有，且於84年5 月10日轉售他人。丁
    ○○當時為美國住屋公司之董事長特別助理，其就美國住屋
    公司及甲○○業經游祺祥及丙○○終止信託關係及委託關係
    乙情，知之甚詳，竟意圖為自己或第三人不法所有之利益，
    與美國住屋公司及甲○○共同以假買賣之方式移轉上述房地
    所有權登記，嚴重侵害原告之權益，為此爰依民法第184 條
    及第185 條之規定，請求丁○○應與美國住屋公司及甲○○
    負連帶損害賠償之責任，就丁○○部分，聲明為：(一)被告丁
    ○○應與美國住屋公司、甲○○連帶給付游莊秋錦、庚○○
    、戊○○及己○○美金40萬8888元，丙○○美金108 萬2569
    元及自本件起訴狀繕本送達被告之翌日起至清償日止按年息
    百分之五計算之利息。(二)願供擔保，請准宣告假執行。
三、被告丁○○則以：其僅係美國住屋公司之一般行政助理，無
    從參與公司業務，甲○○於83年10月14日以美國住屋公司作
    價之業務需要及為全體投資人共同之利益為由，要求將房屋
    信託登記予丁○○所有，其同時要求授與特別代理權自行出
    售，其為全體投資人利益，乃答應甲○○之請求，其不知甲
    ○○日後出售該房屋，亦未經手房屋售款及收受陳純仁律師
    於83年9 月17日所發關於終止信託關係與停止銷售及處分受
    任財產之通知，且未出席游祺祥、丙○○與甲○○間之協調
    會，其被訴背信及侵占之犯罪行為，已經最高法院於94年1
    月20日以94年度台上字第318 號刑事判決無罪確定，自不構
    成民法第184條第1項規定之侵權行為，就丁○○部分聲明為
    ：(一)原告之訴及假執行之聲請均駁回。(二)如受不利判決，願
    供擔保請准宣告免為假執行。
四、經查：原告主張丁○○於83年12月4 日，同意甲○○以美金
    50萬元假買賣方式將系爭土地Track4372 LOT 26地號及其上
    房屋信託登記過戶予其名義下，並於84年5 月10日，再以美
    金37萬元售予他人，認丁○○與美國住屋公司及甲○○共同
    涉有刑法第342條第1項背信罪嫌乙節，已經臺灣臺北地方法
    院於84年12月14日以84年度訴字第1821號刑事判決丁○○無
    罪，檢察官聲明不服提起上訴後，最高法院第三次發回更審
    ，本院刑事庭於92年10月17日以92年度重上更(三)字第171 號
    刑事判決駁回上訴，且經最高法院於94年1 月20日以94年度
    台上字第318 號刑事判決上訴駁回確定，有上開判決書可憑
    （見本院卷三第111至118頁及第190至194頁），可知，原告
    主張育慧涉有刑法第342條第1項背信罪嫌乙節，已經刑事判
    決無罪確定。
五、本件經本院於93年10月27日與兩造整理並協議簡化之爭點（
    見本院卷三第173 頁之準備程序筆錄），其中關於丁○○部
    分之爭點為：
（一）丁○○之行為是否符合民法第184 條侵權行為之規定？
（二）丁○○之行為如符合民法第184 條侵權行為之規定，則原
      告得否請求丁○○與美國住屋公司、甲○○負如其訴之聲
      明所示之連帶責任？
    茲分述之如下：
（一）丁○○之行為是否符合民法第184條侵權行為之規定？
  １、原告主張丁○○於83年12月間為美國住屋公司之董事長特
      別助理，當知美國住屋公司及甲○○業經游祺祥及丙○○
      終止信託關係及委託關係乙情，竟意圖為自己或第三人不
      法所有之利益，與美國住屋公司及甲○○共同以假買賣之
      方式移轉系爭土地中Track4372 LOT 26地號土地及其上房
      屋所有權登記為其所有，嚴重侵害原告之權益，自符合民
      法第184條之規定等語，並提出遠東聯合法律事務所83年9
      月15日遠催字第83410 號函及投資與管理糾紛協調會議記
      錄為證。丁○○則辯以其僅係美國住屋公司之一般行政助
      理，無從參與公司業務，其為全體投資人利益，始答應甲
      ○○假買賣之請求，不知甲○○如何處理房地，亦不知游
      祺祥、丙○○與甲○○間之關係，並無背信或侵占之犯罪
      行為，自不成立民法第184條第1項規定之侵權行為等語。
  ２、按民法第184 條規定，因故意或過失，不法侵害他人之權
      利者，負損害賠償責任。故意以背於善良風俗之方法，加
      損害於他人者亦同。違反保護他人之法律，致生損害於他
      人者，負賠償責任。但能證明其行為無過失者，不在此限
      ，可知一般侵權行為之構成要件，於客觀上須有加害行為
      及損害，加害行為與損害間並須有相當因果關係，於主觀
      上則須有責任能力及責任條件（故意、過失），亦即侵權
      行為所發生之損害賠償請求權，以有故意或過失不法侵害
      他人權利為其成立要件，若其行為並無故意或過失，即無
      賠償之可言；而因過失不法侵害他人之權利者，固應負損
      害賠償責任。但過失之有無，應以是否怠於善良管理人之
      注意為斷者，茍非怠於此種注意，即不得謂之有過失（最
      高法院49年度台上字第2323號、54年度台上字第1523號及
      19年度上字第2746號判例意旨參照）。又當事人主張有利
      於己之事實者，就其事實有舉證之責任，民事訴訟法第
      277條第1項前段定有明文，主張法律關係存在之當事人，
      應就該法律關係發生所須具備之特別要件，負舉證之責任
      ，至於他造主張有利於己之事實，則應由他造舉證證明，
      最高法院48年台上字第887 號亦著有判例。
  ３、經查：丁○○雖在美國住屋公司擔任甲○○之助理，然丙
      ○○、游祺祥與白汝璧於83年9 月15日委任律師發函甲○
      ○，終止委任關係，丁○○對之未必知悉，即丙○○、游
      祺祥、白汝璧與甲○○嗣於同年10月18日在遠東聯合法律
      事務所達成協議時，丁○○亦未在場，對其內容猶屬無從
      知之，此由丁○○非原告所提遠東聯合法律事務所83年9
      月15日遠催字第83410 號函之受文者或副本收受者，及於
      投資與管理糾紛協調會議記錄中，未見有丁○○參與該次
      協調會議之記載可知。（見本院85年度重附民字第30號卷
      第26至28頁、第34頁）另參與投資之陳繼圖係丁○○之姊
      夫，其投資額有部分且係丁○○之母所出資等情，已經陳
      繼圖於本件刑事部分偵查程序中證稱屬實（見本院92年度
      重上更(三)字第171 號判決理由欄第貳項之三、(1)所載），
      此外，原告就其主張丁○○意圖為自己或第三人不法所有
      之利益，與美國住屋公司及甲○○共同以假買賣之方式侵
      害其權益之有利事實，亦未能加以舉證以實其說，另原告
      主張育慧涉有刑法第342條第1項背信罪嫌乙節，亦經刑事
      判決無罪確定，已如上述。是丁○○既無利可圖，且參與
      投資者復係其親戚，自難認其有不法侵害原告權利之故意
      或過失，則依上述２之說明，丁○○之行為當不符合民法
      第184 條侵權行為規範之主觀要件。從而，原告上開之主
      張，應不足採。
（二）丁○○之行為如符合民法第184 條侵權行為之規定，則原
      告得否請求丁○○與美國住屋公司、甲○○負如其訴之聲
      明所示之連帶責任？
      如上所述，丁○○之行為不符民法第184 條侵權行為之規
      定，是本院自無就本項爭點再加以論述之必要，併此敘明
      。
六、綜上所述，原告依民法第184條及第185條之規定，請求丁○
    ○與美國住屋公司及甲○○連帶負如上所述之損害賠償之責
    ，為無理由，應予駁回，其假執行之聲請，亦已失所附麗，
    應併予駁回。
七、本件事證已臻明確，兩造其餘之攻擊、防禦方法，核與判決
    結果不生影響，爰毋庸一一論述，併此敘明。
八、據上論結，本件原告之訴為無理由，依民事訴訟法第78條、
    第85條第1項前段，判決如主文。
中　　華　　民　　國　　94　　年　　7 　　月　　27　　日
                  民事第八庭審判長法  官  李瓊蔭
                                  法  官  魏麗娟
                                  法  官  陳邦豪
正本係照原本作成。
如不服本判決，應於收受送達後20日內向本院提出上訴書狀，其
未表明上訴理由者，應於提出上訴後20日內向本院補提理由書狀
（均須按他造當事人之人數附繕本）上訴時應提出委任律師或具
有律師資格之人之委任狀；委任有律師資格者，另應附具律師資
格證書及釋明委任人與受任人有民事訴訟法第466條之1第一項但
書或第二項（詳附註）所定關係之釋明文書影本。
中　　華　　民　　國　　94　　年　　7 　　月　　27　　日
　　　　　　　　　　　　　　　　　書記官  張淑芬
附註：民事訴訟法第466條之1（第一項、第二項）：
對於第二審判決上訴，上訴人應委任律師為訴訟代理人。但上訴
人或其他法定代理人具有律師資格者，不在此限。
上訴人之配偶、三親等內之血親、二親等內之姻親，或上訴人為
法人、中央或地方機關時，其所屬專任人員具有律師資格並經法
院認為適當者，亦得為第三審訴訟代理人。
